臺灣彰化地方法院刑事判決　　　　　　 95年度交易字第234號
公　訴　人　臺灣彰化地方法院檢察署檢察官
被　　　告　丁○○
上列被告因過失傷害案件，經檢察官提起公訴（95年度調偵字第
265 號），本院判決如下：
    主    文
丁○○因過失傷害人致重傷，處有期徒刑肆月，如易科罰金，以
銀元佰元折算壹日。
    事    實
一、丁○○於民國94年11月19日（起訴書誤載為2 日，業經蒞庭
    檢察官更正）下午6 時5 分許，駕駛車牌號碼8M-2261 號自
    用小客車，沿彰化縣鹿港鎮○○路內側快車道由南往北方向
    行駛，行駛至鹿草路2 段330 號前時，本應注意汽車行駛時
    ，駕駛人應注意車前狀況及兩車併行之間隔，並隨時採取必
    要之安全措施，而依當時天候陰、夜間有照明、柏油路面、
    乾燥、無缺陷、無障礙物且視距良好，並無不能注意之情事
    ，竟疏未注意及此，適有甲○○騎乘車牌號碼RN3-409 號輕
    機車沿鹿草路外側快車道右側同向行駛而行經該處，亦疏未
    注意變換車道應讓直行車先行，即在丁○○所駕駛之自用小
    客車右前方約10公尺處，貿然自原行駛之外側快車道右側往
    左偏斜行駛欲向左橫越鹿草路，而行駛進入丁○○所行駛之
    內側快車道，丁○○迨見甲○○所騎乘之機車未停讓伊之直
    行車，仍繼續駛入伊行駛之內側快車道後，始緊急煞車並往
    左閃避，但仍避煞不及，以其所駕駛自用小客車右前車頭至
    右後視鏡處之車身自後往前碰撞甲○○所騎乘之輕機車左側
    （起訴書誤載為右側）車身，致甲○○人車倒地，並因而受
    有頭部外傷併蜘蛛膜下出血及顱內出血、上唇撕裂傷、左踝
    骨折、左手撕裂傷、抽搐、呼吸衰竭等傷害，並進而造成因
    顱內出血併癲癇後遺症及因腦傷而產生意識混亂及視幻覺之
    疑似躁鬱性精神病等於身體、健康有重大難治之重傷害。丁
    ○○於肇事後未被有偵查犯罪職權之機關或公務員發覺前，
    即主動撥打電話報警，並於電話中自首為肇事者，接受裁判
    。
二、案經被害人之配偶乙○○○訴由彰化縣警察局鹿港分局報請
    臺灣彰化地方法院檢察署檢察官偵查起訴。
    理    由
壹、證據能力部分：
    本案下揭全部卷證所涵括之供述證據及非供述證據，經本院
    依法踐行調查證據程序，公訴人及被告均不爭執各該證據之
    證據能力，且亦查無依法應排除其證據能力之情形，是後述
    所引用證據之證據能力均無疑義，合先敘明。
貳、實體部分
一、訊據被告丁○○固不否認於上揭時、地與被害人甲○○發生
    碰撞而致被害人受傷之事實，惟矢口否認涉犯過失致重傷害
    之犯行，辯稱：被害人是突然左轉要橫越馬路，伊根本無法
    閃避，伊已盡必要之注意，應無過失，且被害人仍可自行走
    路、進食，故其所受傷害應未達重傷之程度，至癲癇及疑似
    躁鬱性精神病是否為本件車禍引起亦有疑問云云。
二、經查：
  (一)被告與被害人於上揭時、地發生車禍乙節，業據被告於警詢
    、偵查及本院審理時坦承不諱，並有道路交通事故現場圖、
    道路交通事故調查報告表(一)、(二)及現場照片8 幀附卷可稽【
    至起訴書雖記載車禍發生於94年11月2 日，惟遍翻全卷，查
    無該案發時間之記載，且上揭證據均顯示案發時間為94年11
    月19日，起訴書所載明顯係誤載，而此部份亦經蒞庭檢察官
    於本院第一次準備程序加以更正，附此敘明】；而被害人因
    本件車禍受有頭部外傷併蜘蛛膜下出血及顱內出血、上唇撕
    裂傷、左踝骨折、左手撕裂傷、抽搐、呼吸衰竭、癲癇等傷
    害，復有財團法人彰化基督教醫院（下稱彰化基督教醫院）
    診斷書、鹿基醫院診斷證明書各1 份在卷足憑。是被告與被
    害人於上揭時、地發生車禍，被害人因此受有上揭傷害之事
    實，應堪認定。
  (二)被告雖辯稱車禍係因被害人突然左轉要橫越馬路，伊根本無
    法閃避才發生，伊已盡應盡之注意義務，應無過失云云，惟
    查：
  1.被告於94年11月19日下午6 時25分（即車禍後20分鐘）製作
    交通事故談話紀錄表時陳稱：肇事前伊沿鹿草路由南往北行
    駛，行經肇事地點前約30公尺左右時，有看到在伊車右前方
    處有輛機車在行駛，當伊到達肇事地點時，該機車突然往左
    邊騎車而來，好像要橫越馬路，當時伊便煞車及往左閃避，
    但還是來不及而發生撞車等語（參偵卷第7 頁）；嗣於本院
    審理時復供稱：被害人原是行駛在外線車道，伊是在內線車
    道，被害人左轉前約在伊右前方約10公尺處，伊看到被害人
    時對方之機車是在外線車道之右側，當時伊車速比被害人快
    ，後來碰撞的地點是在內線車道的中間等語（參本院96年4
    月24日審判筆錄第7-10頁）；又細核卷附道路交通事故現場
    圖，現場之刮地痕係自內側快車道中間往內側快車道與外側
    快車道中間車道線方向延伸，被害人之機車則倒在刮地痕末
    端之中間車道線上，顯示被害人之機車確係在內側快車道中
    間倒地，並於倒地後向右前方之車道外側斜向滑行；而該碰
    撞後留下之跡證核與被告上揭有關兩車碰撞情節之供述大致
    相符，足徵被告上揭供述應堪採信。是被害人係自被告右前
    方10公尺之外側快車道右側左轉，橫越一個半車道後在內側
    快車道與被告之自用小客車發生碰撞之事實，已堪認定。
  2.則本院審酌：(1)本案車禍發生地點為一筆直之四車道省道，
    案發時雖係夜間，但該路段有照明，柏油路面、乾燥、無缺
    陷、無障礙物且視距良好，除有道路交通事故調查報告表(一)
    1 紙及現場照片6 幀附卷可稽外，觀諸被告自承於肇事地點
    前約30公尺即發現被害人騎乘機車行駛於伊右前方10公尺處
    之供述益明，顯見當時被告並無不能注意伊前方及右側車道
    併行車輛動態之情事；及(2)被害人從被告發現時騎乘機車行
    駛在被告右前方約10公尺之外側快車道右側，至遭被告碰撞
    之內側快車道中間，須橫越約一個半車道的距離，而被告既
    係以右前車頭至右後視鏡處車身自後向前與被害人機車發生
    碰撞，則以被告及被害人二人原先之相對位置、行進方向、
    速度及最後碰撞位置觀之，不論被害人係以向左前方斜越車
    道，或左轉後垂直橫越車道，於被告所駕駛之自用小客車與
    被害人騎乘之機車碰撞前，被害人在被告右前方向左轉彎而
    橫越外側快車道，並進入內側快車道之動作，應極為明顯而
    易見，被告實無不能注意及此之情事等情，認被告應於與被
    害人發生碰撞前一小段時間即可察覺被害人機車左轉之行徑
    ，且該一小段時間已足夠被告利用減速、避讓等方式，避免
    與被害人之機車碰撞。是被告辯稱被害人係突然左轉致伊避
    煞不及云云，實不足採信。
  3.按汽車行駛時，駕駛人應注意車前狀況及兩車併行之間隔，
    並隨時採取必要之安全措施，道路交通安全規則第94條第3
    項（同條第2 項雖於95年7 月1 日修正施行，但該第3 項未
    修正）定有明文，被告為已考領駕照之駕駛人，有道路交通
    事故調查報告表(二)可證，對此尚難諉稱不知，而依車禍發生
    時之現場狀況，被告並無不能注意被害人當時正從伊右前方
    左轉橫越外側快車道並進入伊所行駛之內側快車道之情事已
    如上述，是被告既無不能注意之情事，竟疏未注意及此，未
    預作減速及避讓之準備，卻迄發現被害人未避讓伊之直行車
    ，繼續駛入伊所行駛之內側快車道，兩車即將發生碰撞時，
    始進行煞車、閃避之動作，終致不及煞避而以伊所駕駛之自
    用小客車右前車身部位自後往前碰撞被害人所騎乘之機車左
    側車身而肇事，其有過失已無疑；此徵諸被告於偵查及本院
    第一次準備程序時均坦承有過失而認罪，嗣係於民事賠償調
    解未能成立後，始否認過失犯行等情（參95年度調偵字第
    265 號卷第14頁、本院卷第3、15頁、第21頁背面及第22頁
    ），及參諸臺灣省彰化縣區車輛行車事故鑑定委員會95年9
    月8日彰鑑字第0955602507號函附之彰化縣區950338案鑑定
    意見書對本件車禍之鑑定結果，雖認被害人駕駛輕機車變換
    車道未讓直行車先行，為肇事主因，但亦認被告駕駛自用小
    客車未注意車前狀況為肇事次因，而同認被告有過失，益徵
    明確。至被害人就本件車禍之發生亦有上揭過失，固於民事
    上有過失相抵原則之適用，惟刑事上並不能因此解免被告之
    過失責任，附此敘明。
  (三)又被告雖以被害人仍可自行走路、進食，可見所受傷害應未
    達重傷之程度，另癲癇及疑似躁鬱性精神病是否為本件車禍
    引起亦有疑問云云置辯，並提出伊在醫院錄得被害人自行走
    路、與他人對話及吃東西之光碟及照片為佐證，惟：
  1.按其他於身體或健康有重大不治或難治之傷害，為重傷害，
    刑法第10條第4 項第6 款定有明文（95年7 月1 日修正施行
    之刑法未修正該款規定）。
  2.經查：
    (1)被害人因本件車禍受有顱內出血併癲癇後遺症及因腦傷而
      產生意識混亂及視幻覺之疑似躁鬱性精神病等傷害，除有
      彰化基督教醫院鹿基分院95年12月26日95鹿基院字第9512
      021 號函、彰化基督教醫院96年4 月17日96彰基病歷字第
      096040043 號函及隨函檢附之出院病歷摘要、神經科診療
      紀錄各1 份附卷可佐外，證人即被害人之主治醫師丙○○
      於本院審理時亦結證稱：被害人因車禍入院後，就沒有出
      院過，且原先之顱內出血造成癲癇後遺症，另亦出現情緒
      躁動、日夜顛倒、幻想遭他人辱罵之症狀，經送精神科診
      斷結果為疑似躁鬱性精神病；如果被害人以前沒有這方面
      的病史，以本次的車禍顱內出血的嚴重程度，會造成這樣
      的結果是合理的等語明確（參本院卷第72頁背面、第73頁
      ）；而被害人於本件車禍發生前並無任何因癲癇及躁鬱性
      精神病就醫之紀錄乙節，復有中央健康保險局中區分局96
      年3 月27日健保中費一字第0960057022號函及隨函檢附之
      保險對象門診就醫紀錄明細表、葉宜哲診所96年4 月11日
      葉診字第960002號函及隨函檢附之病歷紀錄、豐安聯合診
      所96年4 月10日函、溫建益醫院96年4 月17日溫醫院字第
      96041701號函及隨函檢附之病歷紀錄及彰化基督教醫院96
      年4 月17日96彰基病歷字第096040043 號函及隨函檢附之
      出院病歷摘要、神經科診療紀錄各1 份在卷可按。是被害
      人所罹癲癇及意識混亂、視幻覺之疑似躁鬱性精神病等傷
      害，確係因本件車禍造成之顱內出血及腦傷所引起之事實
      ，至堪確定。
    (2)又證人丙○○復結證稱：癲癇及疑似躁鬱症精神病原則上
      均是不能根治的疾病，主要是需要用藥使病症不會發作，
      雖可能於經過藥物控制1 到2 年後，減少藥量，甚至一段
      時間不用服藥就可延後下次發作的時間，但仍有賴藥物控
      制。而本案其擔任被害人甲○○的主治醫師1 年多來，曾
      經有一次經與腦神經科醫師討論後減少半顆藥，被害人癲
      癇局部發作的頻率就明顯增加，其因而隨即恢復藥量；另
      躁鬱性精神病症方面，精神科醫師這兩個月還在調整增加
      藥量，被害人因此於夜間睡的比較好，比較少起來罵人，
      故依被害人目前的狀況判斷，很難期待有減少藥量的機會
      ，被害人都只是藥物控制；至外觀上被害人雖可以自行行
      走、拿東西來吃，且醫院提供之藥物亦可控制癲癇及躁鬱
      性精神病症，但這些外觀都是藥物控制的結果，不能因為
      藥物控制的好，就認為被害人是正常的，被告所錄影片中
      看到的狀況，被害人好像很正常，其實是被害人沒有發病
      的狀況；另被害人有時候講話會顛顛倒倒，這也是一般看
      不到的，例如最近在96年1 、2 月間，被害人在其旁邊說
      要打電話，打了電話才剛掛完電話，又表示要再打電話，
      且否認剛剛打過電話等語（參本院卷第73頁）；互參證人
      即被害人甲○○於本院作證時確有記憶錯誤、隨意回答等
      情（參本院卷第75、76頁），可認被害人迄今仍因本次車
      禍腦傷有意識混亂之情形。是被害人因本件車禍造成之癲
      癇與疑似躁鬱性精神病，既已導致其身體出現抽搐，及精
      神上產生幻覺、意識混亂等嚴重減損身體及精神正常功能
      之症狀，且該等傷害又僅能以藥物控制而難以根治，是可
      認被害人所受上開傷害已達重大難治之程度，核屬重傷害
      無疑。
    (3)被害人上揭傷害均係94年11月19日車禍受傷所致乙節既如
      上述，是被告之過失行為與被害人因本件車禍所受重傷害
      間，有相當因果關係，至堪認定。
    (4)揆諸上揭說明，被告辯稱被害人所受傷害應未達重傷之程
      度及被害人之癲癇及疑似躁鬱性精神病是否為本件車禍造
      成有疑問等辯詞及舉證均屬無據已明，自無足為有利被告
      之認定。
  (四)綜上，本案事證已臻明確，被告過失犯行洵堪認定，應依法
    論科。
三、被告行為後，刑法於94年2 月2 日修正公布、刑法施行法於
    95年6 月14日修正公布，並均於95年7 月1 日施行，關於本
    案應適用之新、舊法，茲比較如下：
  (一)刑法第2 條第1 項規定，係規範行為後法律變更所生新舊法
    律比較適用之準據法，於95年7 月1 日刑法施行後，應適用
    刑法第2 條第1 項之規定，為「從舊從輕」之比較（最高法
    院95年5 月23日第8 次刑事庭會議決議第1 點第1 項參照）
    。
  (二)刑法第62條將自首「必減」其刑，修正為「得減」其刑，此
    項變動雖屬刑罰裁量之事項，然已影響行為人之刑罰法律效
    果，係屬新修正刑法第2 條第1 項之法律變動，而被告自首
    時間係於95年7 月1 日修正刑法施行前，自應為新舊法之比
    較（最高法院95年第8 次刑事庭會議決議第6 點第1 項第1
    款參照），因舊法係規定「必減」其刑，自以舊法較有利於
    被告。
  (三)刑法第284 條第1 項後段過失致重傷罪，法定刑得科5 百元
    以下罰金，依修正後刑法施行法增訂第1 條之1 規定：「中
    華民國94年1 月7 日刑法修正施行後，刑法分則編所定罰金
    之貨幣單位為新臺幣。94年1 月7 日刑法修正時，刑法分則
    編未修正之條文定有罰金者，自94年1 月7 日刑法修正施行
    後，就其所定數額提高為30倍。但72年6 月26日至94年1 月
    7 日新增或修正之條文，就其所定數額提高為3 倍」及刑法
    第33條第5 款修正為：「主刑之種類如下：五、罰金：新臺
    幣1 千元以上，以百元計算之」等規定，該罪所得科處之罰
    金刑最高為新臺幣1 萬5 千元、最低為新臺幣1 千元；與依
    被告行為時之刑罰法律，即罰金罰鍰提高標準條例第1 條前
    段規定之提高倍數10倍、現行法規所定貨幣單位折算新臺幣
    標準第2 條規定以新臺幣元3 倍折算之及修正前刑法第33條
    第5 款規定之罰金最低額1 元計算相較，該罪之罰金刑最高
    額雖同為新臺幣1 萬5 千元，然最低額顯已不同。因此，比
    較上述修正前、後之法律，自以被告行為時關於科處罰金刑
    之法律較有利於被告。
  (四)依刑法第2 條第1 項規定為新舊刑法比較時，應就罪刑有關
    之共犯、未遂犯、連續犯、想像競合犯、牽連犯以及累犯加
    重、自首減輕、暨其他法定加減原因（如身分加減）與加減
    例等一切情形，綜其全部之結果，而為比較，再適用有利於
    行為人之法律處斷，而不得一部割裂分別適用不同之新舊法
    （最高法院24年上字第4634號判例意旨、95年第8 次刑事庭
    會議決議第1 點第4 項參照）。經綜合比較新、舊法之結果
    ，以被告行為時之舊法較有利於被告，依刑法第2 條第1 項
    前段規定，本案自應一體適用被告行為時之法律即修正前刑
    法第62條、第33條第5 款，罰金罰鍰提高標準條例第1 條前
    段，現行法規所定貨幣單位折算新臺幣條例第2 條之規定。
四、論罪科刑
  (一)核被告丁○○所為，係犯刑法第284 條第1 項後段之過失致
    重傷害罪。查被告於肇事後未被有偵查犯罪職權之機關或公
    務員發覺前，即主動撥打電話報警，並於電話中自首為肇事
    者而接受裁判，有鹿港分局交通事故肇事人自首情形紀錄表
    1 紙附卷可稽，應依修正前刑法第62條前段規定減輕其刑。
    爰審酌被告並無前科，有臺灣高等法院被告前案紀錄表在卷
    可按，素行良好，並參酌本件車禍肇事之原因，被告與被害
    人均有過失，且被害人為主要過失，及被害人受傷嚴重，而
    被告雖同意賠償新臺幣（下同）30萬元，但因與被害人家屬
    所提和解金額100 萬元（另已受領汽車強制責任險145 萬元
    ）差距過大，致迄今尚未能與被害人家屬達成和解等一切情
    狀，量處如主文所示之刑，並依下列說明諭知易科罰金之折
    算標準。至公訴人雖求處被告有期徒刑6 月，惟本院審酌上
    情，認量處如主文所示之刑已屬適當，附此敘明。
  (二)被告行為後，刑法第41條第1 項前段關於易科罰金折算標準
    之規定，業於94年2 月2 日修正公布，並於95年7 月1 日施
    行，由「犯最重本刑為5 年以下有期徒刑以下之刑之罪，而
    受6 個月以下有期徒刑或拘役之宣告，因身體、教育、職業
    、家庭之關係或其他正當事由，執行顯有困難者，得以1 元
    以上3 元以下折算1 日，易科罰金。」修正為「犯最重本刑
    為5 年以下有期徒刑以下之刑之罪，而受6 個月以下有期徒
    刑或拘役之宣告者，得以新臺幣1 千元、2 千元或3 千元折
    算1 日，易科罰金。」應依刑法第2 條第1 項規定，適用最
    有利於行為人之法律（最高法院95年5 月23日第8 次刑事庭
    會議決議第3 點第2 項參照）。修正前刑法第41條第1 項前
    段之易科罰金折算標準，依修正刪除前之罰金罰鍰提高標準
    條例第2 條規定，應就其原定數額提高為100 倍折算1 日，
    並依現行法規所定貨幣單位折算新臺幣條例第2 條規定，以
    新臺幣元3 倍折算之，亦即，修正前刑法第41條第1 項前段
    之易科罰金折算標準，最高應以銀元300 元即新臺幣900 元
    折算為1 日，經比較新、舊法結果，應以被告行為時之法律
    較有利於被告，依刑法第2 條第1 項前段規定，本案自應適
    用被告行為時之法律即修正前刑法第41條第1 項前段，修正
    前罰金罰鍰提高標準條例第2 條規定，併諭知易科罰金之折
    算標準。
據上論斷，應依刑事訴訟法第299 條第1 項前段，刑法第2 條第
1 項前段、第284 條第1 項後段、（修正前）第62條前段、（修
正前）第41條第1 項前段，罰金罰鍰提高標條例第1 條前段、（
修正刪除前）第2 條，判決如主文。
本案經檢察官高如應到庭執行職務。
中　　華　　民　　國　　96　　年　　5 　　月　　8 　　日
                  交通法庭      審判長法  官  周淡怡
                                      法  官  周莉菁
                                      法  官  吳永梁
以上正本證明與原本無異。
如不服本判決，應於判決送達後10日內，向本院提出上訴狀（須
附繕本）。
告訴人或被害人對於判決如有不服具備理由請求檢察官上訴者，
其上訴期間之計算係以檢察官收受判決正本之日期為準。
中　　華　　民　　國　　96　　年　　5　 　月　 10　 　日
                                      書記官  陳美敏
附錄論罪科刑法條全文：
中華民國刑法第284條
因過失傷害人者，處6 月以下有期徒刑、拘役或5 百元以下罰金
，致重傷者，處1 年以下有期徒刑、拘役或5 百元以下罰金。
從事業務之人，因業務上之過失傷害人者，處1 年以下有期徒刑
、拘役或1 千元以下罰金，致重傷者，處3 年以下有期徒刑、拘
役或2 千元以下罰金。
